臺灣橋頭地方法院民事判決
111年度訴字第618號
原      告  周秉昭  
訴訟代理人  蔡進清律師
被      告  林育成  
            翁碧    
上列當事人間請求確認抵押權不存在等事件，本院於民國111年1
1月17日言詞辯論終結，判決如下：    
    主  文
確認被告間就被告林育成所有如附表所示不動產於民國一百一十
年三月十九日及同年四月十六日設定之如附表一、二所示之抵押
權及所擔保之債權均不存在。
被告翁碧應將附表一及二所示抵押權之設定登記予以塗銷。 
訴訟費用由被告連帶負擔。    
    事實及理由
一、原告主張：被告林育成積欠伊本金新臺幣(下同)570萬元及
    利息尚未清償。詎林育成竟將其所有如附表所示之不動產(
    下合稱系爭不動產）於民國110年3月19日、同年4月16日分
    別為被告翁碧(以下與林育成合稱被告，如單指其一，則逕
    稱姓名)設定如附表一及二所示擔保債權總金額300萬元、20
    0萬元借款之普通抵押權(下合稱系爭抵押權)，此距伊陸續
    於110年3月2日、18日、22日、29日、31日、同年5月20日持
    林育成簽發之6紙支票為付款提示遭退票之時相去不遠，實
    有違常情。林育成應係為避免伊追討債務，而與翁碧基於通
    謀虛偽意思表示成立附表一及二所示之借款契約(下稱系爭
    借款契約)及以系爭不動產虛偽設定系爭抵押權。伊係林育
    成之債權人，系爭抵押權及其所擔保債權之存否，影響伊對
    林育成求償時之求償順位及受償金額，伊私法上之地位有受
    侵害之危險，此種危險狀態能以確認判決除去。又林育成怠
    於行使其對系爭不動產之所有權，未塗銷系爭抵押權，以致
    妨害伊之債權受償，爰依民事訴訟法第247條規定，請求確
    認被告間就系爭不動產所設定之系爭抵押權及所擔保之債權
    均不存在，並依民法第242條規定代位林育成，依民法第767
    條第1項中段規定，請求翁碧塗銷系爭抵押權之設定登記等
    語，求為命：㈠確認被告間就系爭不動產於110年3月19日、1
    10年4月16日登記之系爭抵押權及其所擔保之債權均不存在
    。㈡翁碧應將系爭抵押權設定登記予以塗銷。
二、被告則均以：翁碧與訴外人劉敏香(即林育成之配偶)係朋友
    ，劉敏香表示欲出賣系爭不動產，因翁碧之女兒自美返台，
    有購屋需求，翁碧因而向劉敏香表示要購買系爭不動產，雙
    方約定買賣價金680萬元，劉敏香向翁碧告知因林育成在旗
    山農會有貸款，要求翁碧先匯款，翁碧因而先後於110年3月
    18日、19日、同年4月15日匯款200萬元、100萬元、200萬元
    ，合計500萬元予林育成。翁碧在匯款之前，有找代書，代
    書說因金額龐大，林育成尚未將系爭不動產過戶給翁碧，建
    議翁碧先設定抵押權，伊等間因而由林育成以系爭不動產為
    翁碧設定系爭抵押權。林育成並無向翁碧借款，伊等間並無
    200萬元、300萬元之借款關係存在等語資為抗辯。
三、本院於111年10月11日、同年11月17日言詞辯論期日協同兩
    造彙整不爭執及爭執事項如下(本院卷第77、79、227頁)：
    ㈠不爭執事項：
      ⒈林育成以其所有之系爭不動產先後於110年3月19日、同
        年4月16日為翁碧設定如附表一、二所示擔保債權總金
        額300萬元、200萬元之普通抵押權。
      ⒉依系爭不動產登記第一類謄本、土地登記申請書、土地
        、建築改良物抵押權設定契約書所載，110年3月19日設
        定之抵押權之擔保債權種類及範圍為「擔保債務人對抵
        押權人於民國110年3月18日所訂立借款契約發生之債務
        」，110年4月16日設定之抵押權之擔保債權種類及範圍
        為「擔保債務人對抵押權人於民國110年4月15日所訂立
        借款契約發生之債務」。
      ⒊林育成尚積欠原告570萬元及利息，有本院110年度旗簡
        字第122號民事判決及確定證明書可稽（訴字卷第25至2
        9頁）。
      ⒋翁碧依序於110年3月18日、同年月19日、同年4月15日匯
        款200萬元、100萬元、200萬元至林育成於陽信銀行旗
        山分行開立之帳號000000000000號帳戶。
      ⒌林育成並無向翁碧借款，翁碧與林育成間並無200萬元、
        300萬元之借款關係存在。
    ㈡爭執事項：
      ⒈系爭抵押權是否係被告出於通謀虛偽意思表示而設定？
        系爭抵押權所擔保翁碧對林育成之債權是否存在？
      ⒉原告依民法第242條規定代位林育成，依民法第767條第1
        項中段規定請求翁碧塗銷系爭抵押權之設定登記，有無
        理由？
四、得心證之理由：
    ㈠系爭抵押權是否係被告出於通謀虛偽意思表示而設定？系
      爭抵押權所擔保翁碧對林育成之債權是否存在？
      ⒈林育成以其所有之系爭不動產先後於110年3月19日、同
        年4月16日為翁碧設定擔保債權總金額300萬元、200萬
        元之系爭抵押權；依系爭不動產登記第一類謄本、土地
        登記申請書、土地、建築改良物抵押權設定契約書所載
        ，110年3月19日設定之抵押權之擔保債權種類及範圍為
        「擔保債務人對抵押權人於民國110年3月18日所訂立借
        款契約發生之債務」，110年4月16日設定之抵押權之擔
        保債權種類及範圍為「擔保債務人對抵押權人於民國11
        0年4月15日所訂立借款契約發生之債務」；翁碧依序於
        110年3月18日、同年月19日、同年4月15日匯款200萬元
        、100萬元、200萬元至林育成於陽信銀行旗山分行開立
        之帳號000000000000號帳戶；林育成並無向翁碧借款，
        翁碧與林育成間並無200萬元、300萬元之借款關係存在
        等情，為兩造所不爭執。惟被告間辯稱林育成將系爭不
        動產出賣予翁碧，被告間就系爭不動產成立買賣契約，
        約定買賣價金680萬元，因翁碧已先後給付買賣價金300
        萬元、200萬元，合計500萬元，林育成尚未將系爭不動
        產過戶予翁碧，故而為翁碧設定系爭抵押權等語，則為
        原告所否認。
　　　⒉被告間雖辯稱其等間就系爭不動產成立買賣契約，約定
        買賣價金680萬元等語，然其等始終未指明係於何時、
        何地成立買賣契約，則被告間是否有以680萬元之價格
        買賣系爭不動產之合意，即值商確。被告復自承並未簽
        訂書面買賣契約，此亦與不動產交易上，因不動產交易
        價額較高，契約雙方為明確權利義務並避免糾紛，多以
        書面載明雙方權益之不動產買賣實務經驗不合。況且，
        翁碧陳稱林育成之配偶劉敏香向其表示因林育成有向農
        會貸款，故要求翁碧先匯款給林育成等語，然翁碧將該
        等500萬元匯款予林育成後，林育成並未將該等500萬元
        償還其對旗山區農會之負債，此為林育成所自承(本院
        卷第225頁)，林育成固辯稱因其之前欠錢的時候是以支
        票換支票，後來支票陸續到期的時候，其向友人葉茂生
        調錢來還這些支票，其係將向翁碧借得之500萬元清償
        葉茂生之負債；之前本來系爭房地要過戶給翁碧，但怕
        被認為是脫產，所以先按下來等語，林育成就其上開所
        述並未舉證證明，自不足採信。
      ⒊再者，本院於111年10月11日言詞辯論期日詢問被告：「
        被告間所主張就系爭不動產成立買賣契約一節，有無簽
        署買賣契約？」等語，翁碧答稱：在代書那邊，我手上
        沒有留，因為還沒有辦理過戶。(法官問：一般人買賣
        不動產，買賣契約不是會留在手上嗎？)我們不懂法律
        ，所以是找代書辦，自己手上沒有留，代書是陳惠華等
        語，林育成則答稱：我手上也沒有買賣契約等語(本院
        卷第75、77頁)，嗣經陳惠華代書以111年11月3日函覆
        本院稱：「一、本人並無處理林育成或其配偶劉敏香與
        翁碧房屋買賣事宜。……三、本人並未受託委辦本件買賣
        房屋事宜，對於雙方間是否有訂立買賣契約或以屋抵債
        情事本人並不知情。」等語(本院卷第203頁)，經本院
        於111年11月17日言詞辯論期日將上開陳惠華代書之回
        函提示予被告閱覽後，被告則均改稱其二人間沒有簽署
        買賣契約書等語（本院卷第223頁），被告之陳述前後
        不一，已難採信。況且，被告既稱係因翁碧已向林育成
        給付買賣價金300萬元、200萬元，合計500萬元，林育
        成尚未將系爭不動產過戶予翁碧，故而為翁碧設定系爭
        抵押權等語，然依被告所述，翁碧係於110年3月、4月
        間將買賣價金匯款予林育成，系爭抵押權之債權清償日
        期卻分別登記為113年3月17日、同年4月14日，清償期
        之屆至長達3年，倘若林育成就所謂之系爭不動產買賣
        契約違約不履行時，翁碧仍須俟113年3月17日、4月14
        日清償期屆至時，方能實行抵押權受償，翁碧無法即時
        藉由實行抵押權受償，是被告上開所辯，實非無疑。至
        於翁碧雖有匯款合計500萬元予林育成，但難認係買賣
        價金，且被告間並未簽訂不動產買賣契約書，復未約定
        不動產所有權移轉及交屋之期限，其等間之交易模式有
        違於一般買賣常情，應認原告主張被告所抗辯就系爭不
        動產所為買賣債權行為及為擔保翁碧已給付林育成之買
        賣價金500萬元而設定登記系爭抵押權之物權行為均為
        通謀虛偽意思表示等情，可堪採信。
　　　⒋觀之系爭不動產登記第一類謄本之記載，如附表一所示
        抵押權之擔保債權種類及範圍為擔保林育成對翁碧於11
        0年3月18日所訂立借款契約發生之債務，如附表二所示
        抵押權之擔保債權種類及範圍為擔保林育成對翁碧於11
        0年4月15日所訂立借款契約發生之債務，而林育成並無
        向翁碧借款，翁碧與林育成間並無200萬元、300萬元之
        借款關係存在，為被告所自承。是系爭抵押權所擔保之
        被告間於110年3月18日、同年4月15日訂立之借款契約
        乃基於被告間通謀虛偽意思表示而成立，應屬無效。至
        於被告所辯就系爭不動產所為買賣契約行為及為擔保翁
        碧已給付林育成之買賣價金500萬元而設定登記系爭抵
        押權之物權行為，亦均為通謀虛偽意思表示，依民法第
        87條第1項前段規定，其意思表示無效。從而，原告主
        張被告間之系爭抵押權及所擔保之債權是否存在，攸關
        原告對林育成之債權能否受償及受償數額，其私法上地
        位之危險，有待本件確認判決除去，而提起確認被告間
        之系爭抵押權及所擔保之債權不存在，有確認之法律上
        利益，且屬有據，應予准許。
    ㈡原告依民法第242條規定代位林育成，依民法第767條第1項
      中段規定請求翁碧塗銷系爭抵押權之設定登記，有無理由
      ？
      ⒈按債務人怠於行使其權利時，債權人因保全債權，得以
        自己之名義，行使其權利；次按所有人對於無權占有或
        侵奪其所有者，得請求返還之；對於妨害其所有權者，
        得請求除去之，有妨害其所有權之虞者，得請求防止之
        ，民法第242條、第767條第1項分別定有明文。
      ⒉經查，原告為林育成之債權人，被告間通謀虛偽為系爭
        借款契約行為及就系爭不動產設定系爭抵押權，既經認
        定無效，已妨害林育成對系爭不動產之所有權之行使，
        且林育成怠於行使，則原告依民法第242條規定代位林
        育成，依民法第767條第1項中段規定，訴請翁碧將系爭
        抵押權之設定登記予以塗銷，亦屬有據。
五、綜上所述，原告主張被告間系爭借款契約行為及系爭抵押權
    之設定登記行為均為通謀虛偽意思表示，均為無效等語，為
    可採。從而，原告請求確認被告間就系爭不動產於110年3月
    19日、110年4月16日登記之系爭抵押權及其所擔保之債權均
    不存在，並代位林育成，依民法第767條第1項中段，請求翁
    碧應將系爭抵押權之設定登記予以塗銷，均為有理由，應予
    准許。
六、本件事證已臻明確，兩造其餘攻擊防禦方法其所提證據，經
    審酌後認於判決之結果不生影響，爰不逐一論敘。
七、據上論結，本件原告之訴為有理由，依民事訴訟法第78條、
    第85條第2項，判決如主文。  　　　　
中　　華　　民　　國　　111 　年　　11　　月　　30　　日
                  民事第二庭法　官　許慧如
附表：
編號 不動產 權利範圍 1 坐落高雄市○○區○○段00000地號土地 全部 2 同段458-12地號土地 同上 3 同段283建號建物(即門牌號碼高雄市○○區○○巷00號房屋) 同上 
附表一：
編號 債務人/ 設定義務人 權利人 登記日期 （民國）/字號 權利種類 擔保債權總金額 （新臺幣） 擔保債權種類及範圍 清償日期 （民國） 1 林育成 翁碧 110年3月19日/ 旗專字第000480號 普通抵押權 300萬元 擔保債務人對抵押權人於民國110年3月18日所訂立借款契約發生之債務 113年3月17日 
附表二：
編號 債務人/ 設定義務人 權利人 登記日期 （民國）/字號 權利種類 擔保債權總金額 （新臺幣） 擔保債權種類及範圍 清償日期 （民國） 1 林育成  翁碧 110年4月16日/ 旗專字第000680號 普通抵押權 200萬元 擔保債務人對抵押權人於民國110年4月15日所訂立借款契約發生之債務 113年4月14日 
以上正本係照原本作成。
如對本判決上訴，須於判決送達後20日內向本院提出上訴狀。如
委任律師提起上訴者，應一併繳納上訴審裁判費。
中　　華　　民　　國　　111 　年　　11　　月　　30　　日
                            書記官　方柔尹